臺灣高等法院民事判決　　　　　　　　　　　　　　八十九年度保險上字第一一號
　　上　訴　人　台灣中國航聯產物保險股份有限公司
　　法定代理人　方敏生
　　被 上訴 人　甲○○
右當事人間請求給付保險金事件，上訴人對於中華民國八十八年十二月二十八日臺灣
臺北地方法院第一審判決（八十八年度保險字第六八號）提起上訴，本院判決如左：
　　　主　　　文
原判決關於命上訴人給付安泰商業銀行股份有限公司之金額超過新台幣貳佰陸拾萬
貳仟貳佰貳拾玖元本息（惟其中捌拾貳萬陸仟肆佰壹拾伍元本息已確定）部分及該部
分假執行之宣告暨命上訴人負擔訴訟費用（除確定部分外）之裁判均廢棄。
前開廢棄部分，被上訴人在第一審之訴及假執行之聲請均駁回。
其餘上訴駁回。
第一、二審訴訟費用由被上訴人負擔五十分之一七，餘由上訴人負擔。
　　　事　　　實
一、上訴人聲明求為判決：(一)原判決關於命上訴人給付安泰商業銀行股份有限公司（
    下稱（安泰銀行）之金額超過新台幣（下同）八十二萬六千四百十五元本息部分
    及該部分假執行之宣告暨命負擔該部分訴訟費用之裁判均廢棄。(二)上開廢棄部分
    ，被上訴人在第一審之訴及假執行之聲請均駁回。(三)第一、二審訴訟費用由被上
　　訴人負擔。其事實上陳述：與原判決記載相同，茲引用之。所用之證據：除援用
　　原審之立證方法外，並補提出：(一)兩造間之火災保險單。(二)上訴人公司、富邦產
　　物保險股份有限公司、及太平產物保險股份有限公司之火災保險單。(三)財政部核
　　定之商業火災保險單。(四)聯華保險公證人有限公司所作之損失理算表。(五)公宏公
　　證有限公司所作之損失理算表。(六)新制火災保險單介紹。(七)舊火災保險單基本條
　　款。(八)新商業火災保險單基本條款。(九)火災保險費率規章。(十)保險大道。(十一)火災
　　保險單。(十二)附表。(十三)損失詳明表。(十四)營建工程工料單價分析手冊。(十四)建物登記謄
　　本。(十五)行政院固定資產耐用年數表。(十六)附加條款SA及附加條款SB內容為證。
二、被上訴人聲明求為判決：(一)上訴駁回。(二)第二審訴訟費用由上訴人負擔。其事實
    上陳述：與原判決記載相同，茲引用之。所用之證據：援用原審之立證方法。
三、本院依職權函請財團法人中華工商鑑測研究中心（下稱中華鑑測中心）就上訴人
    之爭執事項予以補充鑑定、函請安泰銀行瑞光分行查復願否享受系爭保險契約之
    利益等情，及訊問證人張子敬，並經由兩造同意囑託台北市建築師公會就上訴人
    之爭執事項予以鑑定。
　　　理　　　由
一、本件被上訴人起訴主張：訴外人周世綸於民國（下同）七十八年十一月七日向現
    已由安泰銀行概括承受之台北市第七信用合作社貸款三千五百萬元，以訴外人邱
    小膺、邱葉和煜所共有台北市○○街○段一一四－三號一、二、三、四層房屋全
    棟為擔保設定本金最高限額抵押權與台北市第七信用合作社，並向上訴人投保總
    保險金額一千五百五十七萬元之商業火災保險，以台北市第七信用合作社為該契
    約之受益人，嗣該房屋於七十九年二月間經全部整修，計花費一千七百五十萬元
    ，被上訴人於八十五年六月間取得該房屋所有權後，仍先後於八十五年十一月十
    八日及八十六年十一月十八日與上訴人續約，並繳交保險費，致保險期間應至八
　　十七年十一月十七日（按「十七日」應為「十八日」之誤）始屆滿，而上開房屋
　　竟於保險期間內之八十七年九月一日發生火災．致該房屋之建築物本身及營業裝
　　修被燒毀，經中華鑑測中心鑑定結果認為損失達四百一十萬九千五百八十八元，
　　詎上訴人竟拒不理賠等情，爰依系爭保險契約之約定及民法第二百六十九條第一
　　項前段規定，求為命上訴人給付安泰銀行四百一十萬九千五百八十八元及自八十
　　七年九月一日起至清償日止，按年息百分之五計付利息之判決（原審判命上訴人
　　給付安泰銀行三百三十四萬六千一百六十五元及自起訴狀繕本送達翌日之八十八
　　年五月十五日起至清償日止，按年息百分之五計算之利息；而駁回被上訴人其餘
　　之請求。上訴人僅就其敗訴部分中之二百五十一萬九千七百五十元本息部分聲明
　　不服，其餘八十二萬六千四百十五元本息部分未據一併聲明不服而確定；被上訴
　　人就其敗訴之七十六萬三千四百二十三元部分未據聲明不服而確定）。
    上訴人則以：兩造間所訂立之商業火災保險契約就所承保保險標的物範圍已明白
    約定僅限於「建築物」一項，所稱「建築物」，依據商業火災保險單基本條款第
　　一條第四款第一目所載，係指「定於土地，供被保險人經營業務或從事生產之
　　建築物及公共設施之持分。為使建築物適合於業務上之使用而裝置並附於建築
　　物之中央冷暖氣系統、電梯或電扶梯及水電衛生設備視為建築物之一部分」，並
　　不包括同條款第二目所指為業務需要，而固定或附於建築物內外之裝潢修飾之
　　「營業裝修」及同條第五款第一目所指經營業務所需之一切器具、用品，包括招
　　牌及辦公設備之「營業生財」在內。被上訴人所提出之中華鑑測中心所作之火災
　　損壞鑑定研究報告書（下稱中華鑑定報告書），其估價損失金額包括建築物及營
　　業裝修二項，除原審認定營業裝修部分不在承包範圍，而已扣除之二樓部分圓形
　　櫃台及弧形酒櫃，三樓部分海灣形一二ＭＭ玻璃隔間、天井位置強化一二ＭＭ清
　　玻璃、弧形木作機房隔間、樓梯不鏽鋼扶手、冷氣隔間一式、四樓部分海灣形一
　　二ＭＭ玻璃間、天井位置強化一二ＭＭ清玻璃、弧形木作隔間、樓梯不鏽鋼扶手
　　一只、冷氣主機隔間一式等營業裝修部分，共計七十六萬三千四百二十三元外（
　　見原審卷第一０、一一、一三、一四、七二頁），尚有：(一)二五噸冷氣主機（見
　　中華鑑定報告書第七頁）、(二)三樓部分地面南非黑花岡石（見中華鑑定報告書第
　　七頁）、(三)二樓冷氣用三０噸冷卻水塔及五ＨＰ水幫浦二台、冷卻水路一五０Ａ
　　大開關箱一００㎡（電纜見中華鑑定報告書第七頁）、(四)三樓部分樓梯南非黑花
　　岡石（見中華鑑定報告書第七頁）、(五)一０噸日立冷氣（見中華鑑定報告書第九
　　頁、另冷氣用風管上訴人不爭執係屬建築物之一部）、(六)四樓部分地面南非黑花
　　岡石（見中華鑑定報告書第十頁）、(七)四樓部分樓梯南非黑花岡石一支（見中華
　　鑑定報告書第十頁）、(八)大同一０噸箱形冷氣（見中華鑑定報告書第十二頁，另
　　冷氣用風管上訴人不爭執，係屬建築物之一部）、(九)三、四樓冷氣用三０噸冷卻
　　水塔及三ＨＰ水幫浦二台、冷卻管路及二００Ａ大開關箱一００㎡電纜（見中華
　　鑑定報告書第十三頁）、(十)三、四樓冷氣用三０Ｋ變壓器及一五０Ａ動力開關箱
　　（見中華鑑定報告書第十三頁）、(十一)正面外牆部分（見中華鑑定報告書第十四頁
　　），均應屬營業裝修或營業生財，亦應扣除；另有：(一)中華鑑定報告書第五頁(二)
　　拆除及水泥粉光部分：其中壁路（三樓及四樓）及地面（三樓及四樓）、(二)
　　中華鑑定報告書第六頁(三)泥做做新部分：其中壁路粉刷：二層（三樓及四樓）
　　；(三)中華鑑定報告書第六頁(三)泥做做新部分：其中屋頂水泥粉刷：二層（三樓
　　及四樓）等三項，計算之單價有偏高情事；又有：(一)中華鑑定報告書第十三頁原
　　有地面打毛重做防水及ＰＶ估算損失金額為十六萬三千二百元計算錯誤，(二)中華
　　鑑定報告書第五頁(二)拆除及水泥粉光部分：其中柱子（二、三及四樓）估算損
　　失金額為二萬八千八百元，因該柱子係與鄰屋林黃彩雲所共有，應由兩戶平均分
　　擔，應扣除一半費用，(三)中華鑑定報告書第六頁(三)泥做做新部分：其中柱子粉
　　刷２樓十３樓十４樓估算損失金額為三萬二千元，因該柱子係與鄰屋林黃彩雲所
　　共有，應由兩戶平均分擔，應扣除一半費用，經理算結果，上訴人所應理賠之保
　　險金額應衹有八十二萬六千四百十五元云云，資為抗辯。
二、經查兩造間就系爭全棟房屋，於八十六年十一月十八日訂立商業火災保險契約，
    以被上訴人為要保人即被保險人，抵押權人為台北市第七信用合作社，約定保險
    期間自八十六年十一月十八日中午十二時起至八十七年十一月十八日中午十二時
    止，總保險金額為一千五百五十七萬元，嗣於八十七年九月一日發生火災，致該
    房屋被燒毀，發生損害之事實，為兩造所不爭執，並有該商業火災保險單底及商
    業火災保險單基本條款可證（見原審卷第二九、三０頁），自堪認為真實。
三、被上訴人雖主張上訴人所應負責之承保範圍除「建築物」外，尚包括「營業裝修
    」云云，但為上訴人所否認，且兩造於前開保險單亦已明白約定承保保險標的物
    範圍僅限於「建築物」一項（見原審卷第二九頁），再依據該保險單基本條款第
    一條第四款第一目、第二目及第五款第一目之規定以觀，顯然不包括營業裝修或
    營業生財（見原審卷第三０頁），而證人即當時台北市第七信用合作社承辦人員
    張子敬亦到場結證：「當時是用房屋來供擔保（貸款），故投保目的，僅就房屋
    來保」（見本院卷第二二０頁），復經參酌原審認定營業裝修不在承保範圍，予
    以扣除七十六萬三千四百二十三元，而為被上訴人部分敗訴判決，被上訴人亦未
    對之聲明不服，足見被上訴人所為之上開主張，殊不足取，已足證明系爭保險承
    保保險標的物範圍僅限於「建築物」一項。
四、上訴人就前開中華鑑定報告書第十三頁原有地面打毛重做防水及ＰＶ、第五頁(二)
　　拆除及水泥粉光部分：其中柱子（二、三及四樓）、及第六頁(三)泥做做新部分
　　：其中柱子粉刷２樓、十３樓、十４樓等三項（見原審卷第一六、八、九頁）
　　所為之爭執，經本院函請中華鑑測中心再次補充鑑定後，認為第一項應扣除八萬
　　五千一百七十二元，第二項及第三項共應扣除三萬零四百元（見本院卷第一五、
　　一六頁），有中華鑑測中心2.１（90）中發字第九十０二００二號函可稽（見
　　本院卷第一三八頁），既為兩造所不爭執（見本院卷第一四八、三一九頁），自
　　應予以扣除，合計應扣除十一萬五千五百七十二元。
五、本院就上訴人所為前開其餘爭執事項，經由兩造同意囑託台北市建築師公會鑑定
    後（見本院卷第二二一頁），分別判斷如左：
　(一)關於三樓部分地面南非黑花岡石、三樓部分樓梯南非黑花岡石、四樓部分地面南
    非花岡石、四樓部分樓梯南非黑花岡石一支及正面外牆部分等五項（見原審卷第
    一０、一一、一三、一七頁），台北市建築師公會既認定「亦得非為本建物之原
    有構體，：：」，有該公會3.91（十二）鑑字第０二六七號函送之鑑定報告
    書可稽（見外放該鑑定報告書第六頁，並參見本院卷第二二七、二二八頁），而
    非如他項係使用「應非屬本建物：：」之詞句（見同上鑑定報告書頁數），換言
    之，上開部分本得為本建物之原有構體，既經兩造爭執，應參酌保險法第五十四
    條第二項規定之立法精神，作有利於被保險人即被上訴人之認定，認為應屬建築
    物之一部分。
　(二)關於二五噸冷氣主機估算損失金額為十四萬零六百四十八元、二樓冷氣用三０噸
    冷卻水塔及五ＨＰ水幫浦二台、冷卻水路一五０Ａ大開關箱一００㎡電纜估算損
    失金額為十萬三千六百三十五元、一０噸日立冷氣估算損失金額為六萬四千六百
    九十二元（另四萬元係屬建築物一部之冷氣用風管）、大同一０噸箱形冷氣估算
    損失金額為五萬八千八百七十六元（另四萬元係屬建築物一部之冷氣用風管）、
    三、四樓冷氣用三０噸冷卻水塔及三ＨＰ水幫浦二台、冷卻管路及二００Ａ大開
　　關箱一００㎡電纜估算損失金額為十萬四千六百九十二元，及三、四樓冷氣用三
　　０Ｋ變壓器及一五０Ａ動力開關箱估算損失金額為四萬六千零一元等六項（見原
    審卷第一０、一二、一五、一六頁），雖中華鑑測中心負責該項鑑定工作之饒志
    偉在原審到場作證及該中心於補充鑑定函中咸認應屬建築物之一部分，惟並未具
    體明其理由及指出依據（見原審卷第五三、五四頁及本院卷第一三七、一三八
    頁），而台北市建築師公會係於斟酌建築法、臺灣省建築管理規則、建築技術規
    則及商業火災保險單基本條款等有關規定後，認為「應非屬本建物主要設備，亦
　　非建築法第七條所稱雜項工作」，「應非商業火災保險單中所稱建築物之一部分
　　」，有該公會函送之前開鑑定報告書可稽（見外放該鑑定報告書第五、六頁，並
　　參見本院卷第二二七、二二八頁），較為可取，自應予以扣除，合計應扣除五十
　　一萬八千五百四十四元（其計算式為：140,648元+103,635元+64,692元+58,876
　　元+104,692元+46,001元=518,544元）。
　(三)關於中華鑑定報告書第五頁(二)拆除及水泥粉光部分：其中壁路（三樓及四樓）
    及地面（三樓及四樓）二項原估算損失金額共為十四萬零五百十元（見原審卷
    第八頁），並未具體明其理由及指出依據（見原審卷第五四頁及本院卷第一三
    八頁），而台北市建築師公會係以本件因缺原始建物實況資料及所述工程項目亦
    未明確，僅能按一般情況估列，乃依八十九年十一月台北市政府工務局審定「台
    北市建築物工程施工損害鄰房鑑定手冊」，認為應衹有十三萬八千五百八十七元
    （見外放該公會函送之前開鑑定報告書第六頁）；又關於中華鑑定報告書第六頁
    (三)泥做做新部分：其中壁路粉刷：二層（三樓及四樓）原估算損失金額為九萬
　　　二千元（見原審卷第九頁），亦未明其理由及指出依據（見原審卷第五四頁
　　　及本院卷第一三八頁），而台北市建築師公會基於同上理由，認為應衹有六萬
　　　一千三百五十六元（見外放該公會函送之前開鑑定報告書第六頁）；又關於中
　　　華鑑定報告書第六頁(三)泥做做新部分：其中屋頂水泥粉刷：二層（三樓及四
　　　樓）原估算損失金額為十五萬九千八百四十八元（見原審卷第九頁），亦未具
　　　體明其理由及指出依據（見原審卷第五四頁及本院卷第一三八頁），而台北
　　　市建築師公會基於同上理由，認為應袛有十一萬二千五百九十五元（見外放該
　　　公會函送之前開鑑定報告書第七頁），兩者相較，自應以台北市建築師公會之
　　　鑑定意見為可取，足見上開三項之原估算損失金額，有偏高情事，應依序扣除
　　　一千九百二十三元（其計算式為：140,510元-138,587元=1,923元)、三萬零六
　　　百四十四元（其計算式為：92,000元-61,356元=30,644元）及四萬七千二百五
　　　十三元（其計算式為：159,848元-112,595元=47,253元），合計應扣除七萬九
　　　千八百二十元。另上訴人已就其全部爭執事項，於台北市建築師公會實施鑑定
　　　時提出（見本院卷第二二五頁至第二三０頁及外放該公會函送之前開鑑定報告
　　　書第六頁），為其所自認（見本院卷第三０七頁），嗣於言詞辯論期日始具狀
　　　另就原不爭執工程項目主張依其所云折舊率計價，依民事訴訟法第二百七十六
　　　條第一項規定，已不得主張，附此明。
六、準此，原判決所認定中華鑑測中心所估算之損失總金額三百三十四萬六千一百六
    十五元，應再扣除前述十一萬五千五百七十二元、五十一萬八千五百四十四元及
　　七萬九千八百二十元，合計七十一萬三千九百三十六元，經扣除後，尚有二百六
　　十三萬二千二百二十九元。是被上訴人依此請求上訴人給付保險金二百六十三萬
　　二千二百二十九元，自屬有據。又安泰銀行所概括承受之台北市第七信用合作社
　　既係系爭保險標的物房屋之抵押權人，自係該契約之受益人，既據安泰銀行所屬
　　瑞光分行表示願享受該契約之利益，有安泰銀行瑞光分行4.安瑞務字第四八
　　一號函可稽（見本院卷第一九三、一九四頁），則被上訴人請求上訴人應向安泰
　　銀行給付上開保險金，揆諸民法第二百六十九條第一項前段規定，亦屬有據。
七、綜上所述，被上訴人依據系爭保險契約之約定及民法第二百六十九條第一項前段
    規定，請求上訴人向安泰銀行給付二百六十三萬二千二百二十九元及自八十八年
    五月十五日起至清償日止，按年息百分之五計算之利息部分，自屬應予准許，至
    超過上開部分之七十一萬三千九百三十六元本息部分，即屬不應准許。從而原審
    就上開應予准許部分除已確定之八十二萬六千四百十五元本息外之一百八十萬五
    千八百十四元（其計算式為：2,632,229元-826,415元=1,805,814元)本息部分，
    所為上訴人敗訴之判決，並無不合，上訴論旨指摘原判決此部分不當，求予廢棄
　　改判，為無理由；就上開不應准許部分，所為上訴人敗訴之判決，自有未洽，上
　　訴論旨指摘原判決此部分不當，求予廢棄改判，為有理由。
八、至兩造其餘之攻擊或防禦方法及未經援用證據，經本院斟酌後，認為均不足以影
　　響本判決之結果，自無逐一詳予論駁之必要，併此明。
九、據上論結，本件上訴為一部有理由，一部無理由，依民事訴訟法第四百五十條、
　　第四百四十九條第一項、第七十九條但書，判決如主文。
中　　　華　　　民　　　國　　九十一 　 年　　  四  　　月　　 十六　 　日
　　　　　　　　　　　 台灣高等法院民事第十三庭
　　　　　　　　　　　　　 審判長法　官　林　鄉　城
                           　　　法　官　劉　清　景
                                 法　官　謝　碧　莉
右正本係照原本作成。
上訴人如不服本判決，應於收受送達後二十日內向本院提出上訴書狀，其未表明上訴
理由者，並應於提出上訴後二十日內向本院補提理由書狀（均須按他造當事人之人數
附繕本），上訴時應提出委任律師或具有律師資格之人之委任狀，委任有律師資格者
，另應附具律師及格證書及釋明委任人與受任人有民事訴訟法第四百六十六條之一第
一項但書或第二項（詳附註）所定關係之釋明文書影本。
被上訴人不得上訴。
中　　　華　　　民　　　國　　九十一  　年　　  四  　　月　　 十七  　 日
　　　　　　　　　　　　　　　　　　　　　書記官　林　明　輝
附註：
民事訴訟法第四百六十六條之一（第一項、第二項）：
對於第二審判決上訴，上訴人應委任律師為訴訟代理人，但上訴人或其法定代理人具
有律師資格者，不在此限。
上訴人之配偶、三親等內之血親、二親等內之姻親，或上訴人為法人、中央或地方機
關時，其所屬專任人員具有律師資格並經法院認為適當者，亦得為第三審訴訟代理人
。
